臺灣臺北地方法院民事判決　　　　　　　96年度訴字第2920號
原　　　告　甲○○
訴訟代理人　連阿長律師
被　　　告　乙○○
　　　　　　　　　　　　號
訴訟代理人　許麗紅律師
上列當事人間請求拆屋還地等事件，本院於中華民國96年11月29
日言詞辯論終結，判決如下：
    主    文
被告應將坐落台北市○○區○○段二小段三一九之三地號土地上
如附圖Ａ部分所示四點五三平方公尺之建物拆除移離，將土地返
還予原告及其他共有人。
訴訟費用由被告負擔。
本判決於原告以新台幣貳拾萬元供擔保後，得假執行。但被告
如以新台幣陸拾捌萬肆仟元為原告預供擔保，得免為假執行。
    事實與理由
一、本件原告主張：坐落台北市○○區○○段二小段319-3地號
    面積277平方公尺土地為原告與訴外人高光榮、高春寶、洪
    楊彩雲、高春美、高春子6人所共有。被告乙○○所有門牌
    號碼台北市○○街13巷1號房屋前圍牆及雨批，未經原告及
    其他共有人同意，越界占用原告及其他共有人共有之系爭
    319-3地號土地4.53平方公尺，侵害原告及其他共有人所有
    權之圓滿等情，爰依民法第821條規定聲明求為判決：被告
    應將坐落台北市○○區○○段二小段319-3地號土地上之建
    物如附圖所示Ａ部分4.53平方公尺拆除及移離上開土地並將
    土地返還於原告及共有人高光榮、高春寶、洪楊彩雲、高春
    美、高春子，並陳明願供擔保，請准宣告假執行。
二、被告則以：伊購買時就是這樣，系爭圍牆、雨批並非被告搭
    建，被告對於系爭圍牆、雨批並無處分權。且依69年景字第
    4 號建造執照第1次與第2次變更所載建築地址均為萬盛段溪
    子口小段113、113-12、113-37地號，而其中113地號依69年
    1 月16日之地籍圖謄本與95年9月20日之地籍圖謄本比較，
    足認萬盛段溪子口小段113地號土地較大並且包含現今之萬
    隆段二小段319-3地號土地，69景字第4號建造執照既已准許
    萬盛段溪子口小段113地號土地供作本件系爭房屋建築使用
    ，則萬隆萬二小段319-3地號土地更當然被准許供作本件系
    爭房屋建築使用。而系爭圍牆及雨批與房屋均為當時一同建
    造，當然均屬建造執照所准許之範圍，原地主提供土地供建
    築使用也有同意建造系爭圍牆，被告當屬有權占有，原告請
    求被告拆屋還地並無理由。又系爭房屋早於69年間即已申請
    興建，完工迄今已逾20年，土地所有權人於興建過程中未曾
    異議，興建完成迄今亦未有任何爭執，已構成「知其越界不
    即提出異議」之情形，原告之前手已不得請求移去系爭建築
    物，原告受讓系爭土地所有權後，依民法第796條規定及85
    年台上字第119號判決意旨，仍應負容忍越界建築之義務，
    不得請求拆除等語，資為抗辯，並聲明：原告之訴駁回。如
    受不利之判決，請准供擔保宣告免予假執行。
三、本件經依民事訴訟法第463條、第270條之1第1項第3款規定
    ，整理並協議兩造簡化爭點為：
（一）兩造不爭執事項：
  １、坐落台北市○○區○○段2小段319-3地號土地為原告甲○
      ○與訴外人高光榮、高春寶、洪楊彩雲、高春美、高春子
      6人所共有。
  ２、被告所有門牌號碼台北市○○區○○路13巷1號房屋前之
      圍牆及雨批占用上開319-3地號土地4.53平方公尺。
（二）爭點：
  １、系爭圍牆及雨批是否與被告所有台北市○○區○○路13巷
      1號房屋同時建造？於興建之初，系爭土地之所有權人，
      有無同意房屋所有權人於系爭土地上搭蓋圍牆及雨批？
  ２、被告對於系爭圍牆、雨批有無處分權？
  ３、原告是否負有容忍被告越界建築之義務？得否請求被告將
      複丈成果圖所示占用第319-3地號土地之建物拆除，將土
      地返還原告及全體共有人?
四、茲就上開爭點，析述本院得心證之理由如下：
（一）系爭圍牆及雨批是否與被告所有台北市○○區○○路13
      巷1號房屋同時建造？於興建之初，系爭土地之所有權人
      ，有無同意房屋所有權人於系爭土地上搭蓋圍牆及雨批？
  １、查被告所有門牌號碼台北市○○路13巷1號房屋係與同巷3
      號、5號、7號及萬隆路7號房屋，同經台北市政府工務局
      以69年景字第004號建造執照核准建造，原申請建築用地
      為台北市○○段溪子口小段113、113-11及113-12地號土
      地，嗣變更為同小段113、113-12及113-37地號土地，嗣
      又申請變更起造人並變更建築用地為台北市○○段○○段
      319-1地號（重測前為溪子口小段113-38地號）、第319-2
      地號（重測前為溪子口小段113-43地號）、第319-4地號
      （重測前為溪子口小段113-37、113-39、113-42、113-4
      地號）、第319-5地號（重測前為溪子口小段113地號）、
      第318-1地號（重測前為溪子口小段113-45地號），及第
      318-2地號（重測前為溪子口小段113- 46地號），並於建
      築完成後經台北市政府工務局發給第723號使用執照等情
      ，業經本院調取上開建造執照及使用執照卷查閱無訛，並
      有建造執照申請書、歷次設更設計申請書及土地登記簿謄
      本在卷足憑（見本院卷第88至97頁），原告所有系爭319-
      3地號土地既不在上開申請建築建造執照之建築用地之範
      圍內，自難認於被告所有系爭房屋興建當時，系爭319-3
      地號土地之所有權人曾提系爭319-3地號土地供上開建造
      執照所建築房屋之基地使用。況依建物登記簿謄本之記載
      ，被告所有系爭房屋坐落之基地為台北市○○段○○段第
      318-1、318-2、319-1、319-2、319-4及319-5，並未包含
      系爭原告所有319-3地號土地，有建物登記簿謄本在卷足
      憑（見本院卷第101頁），被告抗辯其所有房屋於興建之
      初，系爭319-3地號土地之所有權人，曾同意提供系爭
      319-3地號土地做為建築基地使用，應非可取。
  ２、被告雖又抗辯系爭占用原告土地之圍牆與雨批均為建築房
      屋當時一同建造，均屬建造執照所准許之範圍，為合法之
      建築云云，惟為原告所否認，而依上開建造執照所興建完
      成之建築物一樓平面圖所示，被告所有系爭13巷1號房屋
      前並無圍牆及雨批之設計，此亦有壹樓平面圖附於台北市
      政府工務局建築物使用執照卷可參，而被告所有房屋之建
      物登記簿謄本上亦無登記有雨批及圍牆之建物，被告既未
      舉證，自難認其主張為真正。從而，被告抗辯原告前手將
      其所有系爭319-3地號土地提供做為興建其所有房屋之基
      地使用，且圍牆與房屋為一同建造，同屬建造執照所准許
      之範圍，於興建之初，系爭319-3地號土地之所有權人，
      已同意房屋所有權人於系爭土地上搭蓋圍牆及雨批云云，
      應非可取。
（二）被告對於系爭圍牆、雨批有無處分權？
      被告抗辯系爭圍牆及兩批告於其購買系爭台北市○○街13
      巷1號房屋時即已存在，非被告搭建，被告對於系爭圍牆
      、兩批並無處分權云云，惟為原告所否認，而查系爭圍牆
      位於被告所有系爭房屋前方，將房屋前方之土地以圍牆與
      外界區隔，並於其上搭蓋雨批，供被告系爭房屋使用，有
      被告所有系爭房屋之照片在卷可稽（見本院卷第83頁），
      核屬依附於被告所有系爭房屋以助其效用而未具獨立性之
      附屬建築物，並無獨立之所有權，應歸屬於系爭房屋之所
      有人所有，被告既自前手受讓系爭房屋所有權全部，自亦
      同時取得系爭圍牆及雨批之所有權，而得處分系爭圍牆及
      雨批，被告抗辯其就系爭圍牆及雨批無處分權，委無足取
      。
（三）原告是否負有容忍被告越界建築之義務？得否請求被告將
      複丈成果圖所示占用第319-3地號土地之建物拆除，將土
      地返還原告及全體共有人?
  １、按土地所有人建築房屋逾越疆界者，鄰地所有人如知其越
      界而不即提出異議，不得請求移去或變更其建築物，固為
      民法第796條前段之所明定。惟主張鄰地所有人知其越界
      而不即提出異議者，應就此項事實負舉證之責任（最高法
      院45年台上字第931號判例意旨參照），本件被告抗辯原
      告依民法第796條規定，負有容忍其越界建築之義務乙節
      ，既為原告所否認，則被告自應就原告明知其越界而不即
      提出異議之有利於已之事實負舉證之責。
  ２、被告雖以其房屋早於69年間即申請興建，系爭319-3地號
      土地所有權人於興建期間及興建完成後從未爭執，抗辯原
      告之前手即系爭土地之原所有權人，已有「知其越界不即
      提出異議」之情形云云，惟為原告所否認，查系爭圍牆並
      非原告所有房屋之建造執照所准許建築之範圍，被告抗辯
      系爭圍牆及雨批與其所有房屋係同時經主管機關核准興建
      ，為無可取，已如前述。而系爭319-3地號土地與原告房
      屋所在基地相接連，未經測量，本非能即時查知被告房屋
      有無越界占有原告之土地，尚難以土地所有權人未即時阻
      止搭建，即認其對於原告房屋越界乙事，已有認知。本件
      被告既未舉證圍牆及雨批搭建當時，系爭土地之所有權人
      如何明知該圍牆及雨批已越界占用其土地，則其遽以土地
      所有權人未曾異議，主張原告負有容忍被告越界建築之義
      務，依民法第796條規定，不得請求拆屋還地云云，委無
      足取。
  ３、按所有人對於無權占有或侵奪其所有物者，得請求返還之
      。對於妨害其所有權者，得請求除去之。有妨害其所有權
      之虞者，得請求防止之。又各共有人對於第三人，得就共
      有物之全部為本於所有權之請求。但回復共有物之請求，
      僅得為共有人全體之利益為之。民法第767條、第821條定
      有明文。原告為系爭319-3地號土地之所有權人之一，為
      系爭土地之共有人，而被告所有台北市○○區○○路13巷
      1 號房屋，經本院履勘現場，並囑託台北市古亭地政事務
      所測量結果，其圍牆及雨批確實占用原告所有系爭319-3
      地號土地4.53平方公尺，有勘驗測量筆錄及台北市古亭地
      政事務所土地複丈成果圖在卷足憑（見本院卷第32、33、
      35 頁）。而原告既無容忍被告越界建築之義務，被告復
      無使用原告所有系爭土地之合法權源，則依上開規定，原
      告自得請求被告將上開複丈成果圖即附圖所示占用第319-
      3地號土地之建物拆除，將土地返還原告及全體共有人。
五、兩造其餘主張陳述及所提之證據，經本院審酌後，認均不足
    以影響本判決之結果，均毋庸再予論述，附此敘明。
六、兩造均陳明願供擔保，以代釋明，聲請宣告假執行或免為假
    執行，經核均與法律規定相符，爰分別酌定相當之擔保金額
    予以准許。
七、結論：本件原告之訴為有理由，並依民事訴訟法第78條、第
    390條第2項、第392條第2項，判決如主文。
中　　華　　民　　國　　96　　年　　12　　月　　13　　日
                  民事第三庭  法  官  張靜女
右為正本係照原本作成
如對本判決上訴，須於判決送達後廿日內向本院提出上訴狀
中　　華　　民　　國　　96　　年　　12　　月　　13　　日
                              書記官  陳素卿
